臺灣臺中地方法院民事判決　　　　　　　　 94年度醫字第8號
原　　　告　壬○○○
原　　　告　庚○○
原　　　告　辛○○
原　　　告　己○○
原　　　告　戊○○
上列五人共同
訴訟代理人　林欣屏律師
被　　　告　乙○○　　住台中市.
被　　　告　中山醫學大學附設醫院
　　　　　　　　　　　住台中市.
法定代理人　丁○○　　住台中市.
上列二人共同
訴訟代理人　汪紹銘律師
　　　　　　甲○○　　住台中市.
上列當事人間請求損害賠償事件，本院於民國96年1月17日言詞
辯論終結，判決如下：
    主    文
原告之訴及其假執行之聲請均駁回。
訴訟費用由原告負擔。
    事實及理由
壹、兩造爭執要旨：
  一、原告主張：
    (一)訴外人賴朝福為原告壬○○○之夫，原告庚○○、辛○○、己○○及戊○○之父。賴朝福於民國（下同）93年
        1月18日因為頭暈、左側肢體無力等症狀，於當日20時
        18分至被告中山醫學大學附設醫院急診室求診，經頭部
        電腦斷層檢查診斷為缺血性腦中風而入院治療，由被告
        乙○○醫院為其主治醫師。於同年月20日13時許，因被
        告中山醫學大學附設醫院院內環境設計不佳而跌倒傷及
        頭部，被告乙○○為賴朝福之主治醫師，於賴朝福於93
        年1月20日在病房跌倒後，應對其頭部外傷提高警覺，
        竟違反客觀專業醫療注意義務，疏未注意賴朝福之頭部
        外傷可能導致顱內出血，未對賴朝福進行電腦斷層掃瞄
        或更改醫囑，或與值班醫師交班時提醒注意特別情況，
        僅囑咐護士就賴朝福之外傷以優碘消毒並裹以紗布，而
        致賴朝福因跌傷之顱內出血受到忽視；另被告中山醫學
        大學附設醫院之住院醫師即訴外人張維翔，未與被告乙○○交接之情況下，經訴外人即護士簡琪貞於同日19時
        30分通知後，疏未注意，未親自前往診視處理，僅囑咐
        護士實施二次靜脈注射降血壓藥物，賴朝福因而昏迷而
        變成植物人。被告中山醫學大學附設醫院並於8個月後
        賴朝福病情尚未穩定之際，即強制其出院，致賴朝福因
        被告中山醫學大學附設醫院之設備缺失及相關醫事人員
        之多重疏失而於93年10月15日死亡。
    (二)被告乙○○因醫療過失，不法侵害賴朝福之身體、健康
        、生命，應負損害賠償責任，茲請求損害賠償如下：
        1.原告5人基於繼承賴朝福之權利義務而來之部分：
          (1)醫療費用：賴朝福因系爭情事所支出之醫療費用共
            計1,767,454元。
          (2)醫療器材費用：17,955元。
        2.原告辛○○支出賴朝福喪葬費用部分：因賴朝福過世
          ，原告辛○○支出喪禮儀式費用350,100元，塔位使
          用費用300,000元，共計650,100元。
        3.慰撫金部分：
          (1)原告壬○○○為賴朝福之妻，二人育有四名子女，
            皆已嫁娶，是以相知相惜，一生為憑。奈何賴朝福
            辛苦一生，正得安養天年之際，原本欲歡喜過年，
            竟於小年夜因被告之醫療疏失而喪失意識，期間急
            救照護、抽痰藥物過敏，壬○○○見攜手多年之老
            伴之意志與身軀皆陷入循環的摧殘與折磨，比自己
            受難還痛苦。甚至因病況不穩，即被要求出院，進
            而無法控制病情，老伴連遺言都來不及交代，即含
            恨過世，原告壬○○○經歷八月多月的折磨，實感
            身心俱疲、萬念俱灰，其精神上所受痛苦不可謂不
            大。衡諸被告中山醫學大學附設醫院為醫療中心，
            被告乙○○為醫療中心之主治醫師，財力及收入盡
            皆雄厚，故請求100萬元之慰撫金。
          (2)原告庚○○、辛○○、己○○及戊○○為賴朝福之
            子女，正得報養恩親之時，慈父竟遭變故，在被告
            等及相關醫事人員之疏失下，喪失意識，飽嚐侵入
            性醫療之折磨。其中長子庚○○為了照顧慈父，最
            後工作都辭去，擔心父親那天突然清醒，沒人在侍
            。而父親住院瑣碎事宜，皆由庚○○一肩扛起，甚
            至連死亡通知亦由其收受。原告辛○○更是萬分自
            責，因當初賴朝福就醫時意識清醒並無大礙，僅因
            孝心作崇，方堅持父親一定要就醫，沒想到竟出此
            意外，午夜夢迴，始終懺悔不已，所受精神上磨難
            ，不言可喻。原告己○○及戊○○雖已出嫁，但孝
            心不輸人子，住院期間往來奔波，急救之際心急如
            焚。原告4人身為人子，飽嚐八個月慈父受難之波
            折，精神上所受損害難以言喻，衡諸被告之財力，
            故分別請求50萬元之慰撫金。
    (三)被告中山醫學大學附設醫院因受僱人執行醫療職務，不
        法侵害賴朝福之身體、健康及生命權利，應連帶負損害
        賠償責任：
        1.被告中山醫學大學附設醫院之使用人張維翔身為值班
          醫師，有不為診治之疏失，及違反保護他人法令之損
          害賠償責任。
        2.被告中山醫學大學附設醫院設置未有防止病人跌倒之
          裝置，賴朝福因而跌倒撞傷頭部，並因而導致重傷死
          亡，此乃醫療院所不能容忍之疏失。
        3.被告乙○○及訴外人張維翔是受僱於被告中山醫學大
          學附設醫院，其間有僱用之關係。被告乙○○為賴朝
          福之主治醫師，張維翔為當時之值班醫師，乃基於受
          任於被告中山醫學大學附設醫院而為執行職務之行為
          。被告乙○○及訴外人張維翔因執行業務有過失而不
          法侵害賴朝福之身體健康，依民法第188條第1項前段
          規定，被告中山醫學大學附設醫院自應負僱用人之連
          帶賠償責任。又被告乙○○及訴外人張維翔皆為被告
          中山醫學大學附設醫院履行醫療契約之使用人，被告
          中山醫學大學附設醫院應對其過失依民法第244條負
          與自己過失同一之責任，而同時構成不完全給付之損
          害賠償責任。且被告中山醫學大學附設醫院之工作物
          設置有欠缺，造成賴朝福重傷並因而死亡，尚應負民
          法第191條、第191條之3之工作物所有人之損害賠償
          責任。
    (四)被告中山醫學大學附設醫院另應依消費者保護法第51條
        規定，賠償100萬元懲罰性賠償金：
        1.醫療屬於消費者保護法上之服務，醫療關係屬消費關
          係。而依消費者保護法提起之訴訟，因企業經營者之
          過失所致之損害，得請求損害額一倍以下之懲罰性賠
          償金。
        2.本案所涉爭議應屬基於醫療消費關係而生之爭議，因
          此爭議所生之訴訟，當屬依消費者保護法所提之訴訟
          。而被告中山醫學大學附設醫院係以提供醫療服務為
          營業者，即消費者保護法上所稱之企業經營者。又被
          告中山醫學大學附設醫院之使用人被告乙○○、訴外
          人張維翔為賴朝福進行之醫療服務既有過失，被告中
          山醫學大學附設醫院應負與自己之過失同一之責任，
          並因而導致賴朝福重傷、死亡，依消費者保護法第51
          條規定，自應負損害額一倍以下之懲罰性賠償責任，
          並由原告5人基於繼承而行使賴朝福之權利。
    (五)為此，提起本件訴訟，並聲明：(1)被告2人應連帶給付
        原告5人1,785,049元，及自起訴狀繕本送達被告之翌日
        （即94年3月10日，下同）起至清償日止按週年利率百
        分之五計算之利息；(2)被告2人應連帶給付原告辛○○
        1,150,100元，及自起訴狀繕本送達被告之翌日起至清
        償日止按週年利率百分之五計算之利息；(3)被告2人應
        連帶給付原告壬○○○100萬元，及自起訴狀繕本送達
        被告之翌日起至清償日止按週年利率百分之五計算之利
        息；(4)被告2人應連帶給付原告庚○○、己○○及戊○○各50萬元，及自起訴狀繕本送達被告之翌日起至清償
        日止按週年利率百分之五計算之利息；(5)被告中山醫學
        大學附設醫院應給付原告5人100萬元，及自起訴狀繕本
        送達被告之翌日起至清償日止按週年利率百分之五計算
        之利息；(6)願供擔保，請准宣告假執行。
    (六)對被告抗辯之陳述：
        1.賴朝福於住院後，被告中山醫學大學附設醫院本應提
          供符合當時專業水準可合理期待之安全性之服務，然
          卻於家屬依被告乙○○之指示暫離病房聽取病情時，
          無任何護理人員接替家屬暫為看顧賴朝福，致使賴朝
          福因而跌倒撞傷頭部。雖被告抗辯家屬應自行留下一
          人照顧病患，不應均前往聽取病情。然觀其抗辯，是
          以偶然之事實作為主張依據。蓋一般均為一人照顧家
          屬即已足夠，故如在僅有家屬一人之情況，而醫師又
          叫家屬前往聽取病情時，其時被告又將如何主張？因
          此，固然本案家屬當時有二人前往聽取病情，但此乃
          偶然之事實，被告中山醫學大學附設醫院在組織人員
          服務上必然並無在家屬前往聽取病情時指派人員暫為
          照護病患之安全性服務，依消保法之規定，於服務未
          符合專業可合理期待之安全時，應就賴朝福之跌倒後
          之所有損害負賠償責任。如被告中山醫學大學附設醫
          院無法證明其服務無過失，則按消費者保護法第51條
          規定，企業經營者因過失所致之損害，消費者得請求
          損害額一倍以下之懲罰性賠償金。而賴朝福因被告中
          山醫學大學附設醫院提供之服務未符合法規範意旨，
          其因過失造成賴朝福所增加醫療費用及醫療器材支出
          費用等損害共1,785,409元，原告等因繼承賴朝福之
          請求權，故得向被告中山醫學大學附設醫院請求一倍
          以下之懲罰性賠償金。故原告僅請求100萬元，乃符
          合法律規定，且有依據。
        2.被告乙○○於93年1月20日知悉賴朝福中午時分跌倒
          ，頭部再度受傷時，僅指示護理人員處理外傷部分，
          而未將其醫囑更改，且賴朝福本是腦中風病患，於頭
          部二度外傷後，本應更須隨時觀察其病情之發展。然
          被告乙○○除本身未再注意賴朝福之病情外，尚且在
          未交代值班醫師張維翔關於賴朝福當日發生情形之情
          況下，逕於當日15時45分回家。依行政院衛生署醫事
          審議委員會鑑定書鑑定意見（三）指出：「顱內壓增
          高可能發生的症狀與現象包括：1.嘔吐；2.頭痛；3.
          意識漸漸變壞甚至昏迷；4.行為變化；癲癇；6.
          Cushings triad，包括血壓升高、心博變慢、呼吸不
          規則。因此，如果病患發生上述的情形時，應考慮顱
          內壓增高而須進一步診療。」鑑定意見（四）更指出
          ：「如果出現以下顱內壓增高的臨床病況變化，如：
          一神經學症狀變壞，如昏迷指數下降2分或2分以上，
          半身不遂，瞳孔不等大時；二持續嘔吐；三頭痛加劇
          ；四癲癇發作；五不明原因的腦壓增高，須作緊急電
          腦斷層追蹤檢查以供鑑別診斷釐清病情。」然而頭部
          外傷之病患如有使用抗凝血劑之病史，不論昏迷指數
          是否為滿分，也應做電腦斷層（參張維翔醫師自白書
          第4點）。而賴朝福於93年1月20日早上9時即由被告
          乙○○施打抗凝血劑，同日13時再次跌倒，15時起即
          有嘔吐現象，被告乙○○既已實質上擔任醫治賴朝福
          之行為人地位，其本應有善盡醫療行為應盡之注意義
          務與積極作為，但其僅於知悉賴朝福二度跌倒後囑咐
          護理人員包紮頭部外傷外，未更進一步更改醫囑或安
          排緊急電腦斷層追蹤檢查，並將病患情況交班予值班
          醫師，其疏忽輕視賴朝福病情之處灼然可見，而最後
          並導致賴朝福硬腦膜下出血無法獲得即時之醫療處置
          。故被告乙○○確有醫療行為（不作為）之過失，而
          其過失不法行為，並與後來張維翔醫師及護理人員之
          怠於處理行為，同為造成賴朝福最後死亡之原因行為
          。
        3.按民法第184條第2項前段規定：「違反保護他人之法
          律，致生損害於他人者，負賠償責任。」而醫師法第
          11條第1項前段本文規定：「醫師非親自診察，不得
          施行治療、開給方劑或交付診斷書。」護理人員法第
          26條本文規定：「護理人員執行業務時，遇有病人危
          急，應立即聯絡醫師。」故由醫師法第11條及護理人
          員法第26條之規定及精神觀之，顯然為保護他人之法
          律，如因違反該法致他人受有損害，則應負損害賠償
          責任。茲查：93年1月20日15時起，賴朝福有嘔吐情
          形出現時，家屬即向護理人員反應，但護理人員均未
          依護理人員法第26條規定，聯絡醫師前來診治。至19
          時，賴朝福之情況急遽轉差，在家屬強力要求下，護
          理人員簡琪貞方以電話通知值班醫師張維翔，惟張維
          翔僅依簡琪貞之口頭報告，電話指示注射降血壓藥物
          ，疏未依醫師法第11條規定親自診視病患，致未能依
          病患之病歷及跌倒等情事，綜合判斷出當時病患有嘔
          吐、意識漸漸變壞甚至昏迷及血壓升高等等，急需電
          腦斷層檢查並處理顱內出血，終至耽誤救治。而被告
          等以當時情況張維翔使用降血壓藥並無錯誤為辯，認
          為並無疏失。但此並不足以合理化張維翔未親自診視
          病人，且未予以適當檢查（諸如電腦斷層、神經學檢
          查等），而得進一步發現病因，未予即時救治之醫療
          疏失。
        4.被告雖提出最高法院93年台上字第2302號民事裁定作
          為其主張醫療行為無消費者保護法適用之依據。惟查
          ：被告係擷取判決內容而斷章取義認為最高法院有此
          見解，實則該判決內容中關於該醫療行為無消費者保
          護法之適用等語，乃引述上訴人之上訴理由，並非最
          高法院認為醫療行為無消費者保護法之適用。
      　5.賴朝福因被告等之疏忽，使賴朝福因無人照顧而跌倒
          ，且跌倒後又因被告等遲延醫療，未能及早診斷出顱
          內出血，而導致手術後變成植物人，又因長期臥床，
          而致免疫功功能下降，雖經被告中山醫學大學附設醫
          院行數次手術，然於住院期間竟感染肺結核，且於未
          痊癒即被要求出院，而出院後一星期再入院，進而心
          肺衰竭致吸入性窒息，終至死亡，故賴朝福之死亡與
          被告中山醫學大學附設醫院相關人等之醫療疏失，自
          有相當因果關係。
        6.賴朝福於被告醫院內，家屬因被要求至護理站聽取病
          情，而致賴朝福於無人照顧情形下，因無力自持而跌
          倒，賴朝福並無過失。又原告並非賴朝福之代理人或
          使用人，是否適用與有過失，即有疑問。
  二、被告抗辯：
    (一)被告中山醫學大學附設醫院院內設施完全符合醫療機構
        設置標準，於病床設有床鈴，病房廁所設有扶手、止滑
        措施，並有輪椅供行動不便病患使用，並無原告所指環
        境設置不佳情形。賴朝福於93年1月18日之護理措施紀
        錄記載：1.減少跌床的發生機會應使用床欄；2.使用矮
        床防滑墊、止滑鞋穿著；3.移開危險物品如多餘桌椅；
        4.漸進式活動病，建議至少一個家屬隨時陪同；將個案
        安排在靠近護理站之病房。93年1月19日之護理診斷評
        值表並記載「下床需扶持與輪椅協助」。惟93年1月20
        日13時許，乙○○醫師請家屬至護理站，擬向家屬解釋
        MRI結果，當時陪同之家屬辛○○及丙○○夫妻，未留
        一人在病房，二人均到護理站聽取乙○○之說明，賴朝
        福當時住四人病房，未按床鈴即自行上廁所，因無家人
        陪同致發生跌倒。而醫院對四人病房不必提供24小時醫
        護人員在場照護之義務，須由家屬陪侍，賴朝福因無家
        屬陪同，亦未按床鈴求助，自行如廁，因身體虛弱而致
        跌倒，與被告中山醫學大學附設醫院院內設施無涉。
    (二)被告等人就賴朝福之醫療行為並無過失：
        1.被告乙○○部分：
          (1)賴朝福於93年1月20日13時許跌倒後，乙○○醫師
            即為其進行神經學檢查，檢查項目：由對話中觀
            察病人神智清醒，沒有神智之變化；做舉手檢查
            ，確定肌力無變化，排除再度中風之可能性；檢
            查病人小腦功能：要病人的手指比自己的鼻子，再
            比乙○○的手指。乙○○作完神經學檢查後，發現
            病人在神經學上與原來狀況沒有不同之現象，亦無
            須做腦部斷層掃描。乙○○請護士為賴朝福處理跌
            倒外傷後，囑咐病人、家屬及護理人員，病人需臥
            床休息，若有神智不清況狀需緊急通知值班護理人
            員觀察處理。而其中家屬丙○○為資深護理人員，
            對賴朝福的後續變化觀察應更能勝任，而丙○○與
            其夫即原告辛○○於當日16時離開醫院，足證賴朝
            福狀況並無變化，否則怎可遽然離開醫院，且未向
            醫護人員反應？何況乙○○在當日15時45分才離開
            醫院，如有狀況，也可立即處置。乙○○在處理賴
            朝福自跌時，曾詢問在場護士：今晚值班醫師為誰
            ？護士答稱：洪東衛總住院醫師，護士也在病歷上
            記載病人自跌之事。一直到當日15時45分，乙○○
            醫師查明賴朝福的血壓無異樣，因年休假下班。錢
            玉治護士在當天15時量病人血壓為160/86mmHg，與
            當天上午11時的血壓176/90mmHg無異常現象。錢玉
            治護士也在刑事庭作證：「他跌倒時我不在場，…
            呂醫師看完之後，有做傷口消毒，我去幫他量血壓
            ，他意識清醒，到三、四點還跟家屬一起轉床。」
            、「四點交班有向簡琪貞護士說賴朝福先生有頭部
            外傷」、「四點幫病人轉床，當時病人或家屬沒有
            告知生命跡象有變化…我自己也沒有發現」。16時
            測得病人血糖為195mg/dl，簡琪貞護士在18時，於
            病歷表上記載：「告知家屬需1人陪伴在旁的重要
            性」，於19時發現病人昏睡，有嘔吐，血壓異常。
            故從93年1月20日賴朝福下午1時自跌到當天晚上，
            醫護人員均遵循醫囑，大約每隔1至2小時就密切注
            意其病情，並無不理不睬之情形，且醫護人員對賴
            朝福病況皆有交接記錄。原告指摘被告乙○○未為
            處理及交接即下班，並非事實。又乙○○雖為神經
            內科主治醫師，所謂由主治醫師診治，並非謂每日
            每時皆由主治醫師在場，其由住院醫師參與診療，
            而主治醫師於必要時施以診治協助，依經驗法則，
            亦無違反醫療法之情形。而護士也在病歷上記錄賴
            朝福自跌之事，護士交班時也述及賴朝福自跌之事
            ，值班醫療人員可據此觀察處置病人。在教學醫院
            為醫療團隊，彼此分工，故主治醫師縱無在場，亦
            無可認其有過失。
          (2)賴朝福於93年1月17日在家中從樓梯跌倒，因左側
            無力，嘴巴歪斜、尿失禁、頭暈、左顳疼痛，於93
            年1月18日20時許至被告中山醫學大學附設醫院院
            急診室住院，同日18時55分做腦部電腦斷層掃描（
            CT），檢查結果，沒有出血現象，沒有壓迫現象，
            疑似腔隙腦梗塞，急診醫師判斷為急性腦中風。賴
            朝福於93年1月20日5時10分有嘔吐，乙○○於同日
            10時再作核磁共振（MRI）檢查，顯示為急性右側
            橋腦梗塞，也無出血及壓迫現象。故乙○○於賴朝
            福在家跌倒入院後，即在CT之後，再作核磁共振（
            MRI）檢查，並發現急性右側橋腦梗塞，皆無出血
            及壓迫現象，使用Fraxiaparine，亦即抗凝血劑，
            其診斷與處置並無不當。而乙○○使用
            Fraxiaparine是在賴朝福自跌之前，當時賴朝福是
            未出血的阻塞性腦中風。未出血的阻塞性腦中風病
            人使用Fraxiaparine，豈能因病人後來之跌倒出血
            ，而否定之前Fraxiaparine之使用價值，而認為施
            用Fraxiaparine治療阻塞性腦中風是錯誤的。況且
            依給藥治療紀錄單，Fraxiaparine僅在93年1月19
            日21時及同年月20日9時各施打一次，以後即未再
            使用。而行政院衛生署醫事審議委員會鑑定報告亦
            稱「病人的MRI檢查，顯示為急性右側缺血性橋腦
            梗塞」，「病人的MRI檢查，顯示為急性右側缺血
            性橋腦梗塞，使用Fraxiaparine治療，其診斷與用
            藥處置應無不當」。
          (3)原告雖以張維翔94年1月11日意見書稱「頭部外傷
            病患如有使用抗凝血劑，即使昏迷指數滿分，也要
            做電腦斷層掃描」，因而指摘被告乙○○有過失。
            但查：無論有無使用抗凝血劑，跌倒病患是否需要
            做電腦斷層，仍是依據其神經學上的變化，行政院
            衛生署醫事審議委員會鑑定報告稱：「發生頭部外
            傷時，不論傷者的危險因子為何，接受電腦斷層檢
            查的原則相同。」在神經學未有變化下做電腦斷層
            ，實有違醫事審議委員會所稱的電腦斷層檢查的原
            則。
          (4)原告又指被告乙○○在「病患昏迷指數下降二分時
            ，應該馬上做電腦斷層掃描」、「無論跌倒撞擊頭
            部之時昏迷指數如何，皆應立即做電腦斷層，否則
            即有過失」。惟查：賴朝福於93年1月17日在家從
            樓梯跌倒，造成2公分之外傷，卻一直到93年1月18
            日晚間8時18分才到中山醫學大學附設醫院急診室
            住院。尤以丙○○為資深護理人員，應知道做腦部
            斷層掃描之原則。若依照原告所稱「無論跌倒撞擊
            頭部之時昏迷指數如何，皆應立即做電腦斷層」，
            則原告在賴朝福93年1月17日在家中跌倒，卻延至
            93年1月18日晚間8時18分才到醫院急診室住院，其
            所謂「無論跌倒撞擊頭部之時昏迷指數如何，皆應
            立即做電腦斷層」，乃屬矛盾不通之論。而行政院
            衛生署醫事審議委員會鑑定報告稱：「發生頭部外
            傷時，不論傷者的危險因子為何，接受電腦斷層檢
            查的原則相同」，所謂檢查原則相同，即是該鑑定
            報告之「如果出現顱內壓增高之任何一項，在排除
            可能發生這些症狀的內科原因（如電解質不衡等）
            後，應考慮有腦神經組織的變化，而須做電腦斷層
            （影像檢查）」、「按一般醫療常規，先行實驗室
            的檢查（如電解質檢驗等）以排除內科可矯正之原
            因，進而在行影像檢查是否有組織結構的病灶，以
            排除可外科矯正的可能性，故其處置尚未發現有不
            當之處」。賴朝福於93年1月17日在家中從樓梯跌
            倒，本來就有左側無力，嘴巴歪斜、尿失禁、頭暈
            、左顳疼痛等現象，於93年1月20日5時10分有嘔吐
            ，當天下午1時在醫院如廁跌倒，造成0.8×0.8公
            分之外傷，在神經學上與原來狀況沒有不同之現象
            ，而賴朝福在該日下午3時之血壓為160/86mmHg（
            跌倒後二個小時），在三、四點還為自電視轉床到
            有電視的病房，足證其跌倒後二個半小時，仍然神
            智清晰，病情並無變化。乙○○在當日15時45分許
            查明賴朝福的血壓無異樣，因下班休假離院，當時
            賴朝福神經學現象並無變化，醫學常規上亦無須作
            電腦斷層掃描之必要。故不能以乙○○未馬上再為
            賴朝福做電腦斷層掃描，遽指其醫療上有過失。又
            賴朝福於93年依照病歷記載，93年1月20日上午5時
            未跌倒前即有嘔吐現象，當天晚上7時也有嘔吐現
            象，足證醫護人員並沒有規避此現象的記錄。家屬
            指稱93年1月20日下午2～3時有嘔吐現象，為何未
            向醫護人員反應？這期間照護賴朝福的家屬丙○○
            為資深護理人員，如賴朝福有嘔吐現象，應遵循醫
            囑，向醫護人員反應，更何況乙○○當時仍在醫院
            中，隨即可請其前來處理，可見原告所言，顯屬無
            據。再簡琪貞護士在93年1月20日18時發藥，家屬
            表示病患剛睡著，先不要叫醒病患，均無神智不清
            之情形。依病歷資料，賴朝福在當日下午跌倒後至
            晚上7時30分，皆無出現癲癇發作、瞳孔不等大之
            現象。93年1月20日19時許，賴朝福昏迷指數降低
            ，由於賴朝福為腦幹中風之病人，腦幹中風及其有
            關之進行性腦中風、高血壓腦症、受傷後眩暈、腦
            內出血、腦膜下出血等各項疾病均可能出現高血壓
            、頭暈、頭痛、噁心、嘔吐，而且在電解質不平衡
            、血鈉過低或血糖過低等情況嚴重時，甚至可能出
            現神智不清等類似之症狀，皆足以造成昏迷指數之
            降低。行政院衛生署醫事審議委員會鑑定報告亦稱
            ：「所述症狀都可能引起高血壓、頭暈、頭痛、噁
            心、嘔吐，甚至神智不清。而電解質不平衡、血鈉
            過低及血糖過低等也是昏迷的原因之一」、「如果
            出現所述顱內壓增高之任何一項，在排除掉可能發
            生這些症狀的內科原因（如電解質不平衡等）後，
            應考慮有腦神經組織的變化，而須做電腦斷層（影
            像檢查）」、「按一般醫療常規，先行實驗室的檢
            查（如電解質檢驗等）以排除內科可矯正之原因，
            進而在行影像檢查是否有組織結構的病灶，以排除
            可外科矯正的可能性，故其處置尚未現有不當之處
            。」故在症狀出現昏迷指數下降時，也是需考慮各
            種可能有關之疾病，逐一做檢查處理，這是符合醫
            學處理之一般慣例常規。
          (5)賴朝福於93年5月間在刑事庭撤回對乙○○的自訴
            謂：「本於誠摯協同鈞院發現真實以及追求公平正
            義的理念，謹聲明撤回對乙○○醫師之自訴……」
            。由此可見賴朝福在刑事庭即已認為乙○○並無過
            失。
        2.護理人員部分：
          (1)依照病歷記載，93年1月20日上午5時賴朝福未跌倒
            前即有嘔吐現象，當天晚上7時也有嘔吐現象，足
            證醫護人員並沒有規避此現象的記錄。家屬指稱93
            年1月20日下午2～3時有嘔吐現象，為何未向醫護
            人員反應？93年1月20日15時，昏迷指數15分，15
            時30分還為看電視而轉床。錢玉治護士在刑事庭作
            證：「四點幫病人轉床，當時病人或家屬沒有告知
            生命跡象有變化……我自也沒有發現」。16時測得
            病人血糖為195mg/dl。故病人的生命跡象真正在外
            表上有變化的時間，應該是93年1月20日晚上7時許
            。該日18時護士簡琪貞發藥時，家屬表示病患睡著
            ，先不要叫醒病患，均無神智不清情形，護理人員
            均有密切觀察。原告所稱病患一路情形變壞，護理
            人員未注意病情變化，顯非實在。賴朝福於93年1
            月20日19時護士量血壓，220/100mmHg，告知家屬
            病患右側臥，20分鐘後再觀察，家屬表示可接受。
            護士於同日19時20分再量血壓，血壓230/100mmHg
            ，護理人員告知值班醫師張維翔，張維翔指示給半
            支trandate。於20時30分再量血壓為220/100mmHg
            ，張維翔指示再給予靜脈注射半支trandate。護理
            人員聯絡洪東衛總住院醫師，洪東衛於20時45分到
            病房，開始接續檢閱Brain CT、Brain MRI報告，
            並做理學檢查以及各種鑑別診斷檢查，21時15分洪
            東衛醫師安排腦部CT檢查。
          (2)錢玉治護士在當天15時量病人血壓為160/86mmHg，
            與當天上午11時的血壓176/90mmHg無異常現象。錢
            玉治護士也在刑事庭作證：「他跌倒時我不在場，
            …呂醫師看完之後，有做傷口消責，我去幫他量血
            壓，他意識清醒，到三、四點還跟家屬一起轉床。
            」、「四點交班有向簡琪貞護士說賴朝福先生有頭
            部外傷」、「四點幫病人轉床，當時病人或家屬沒
            有告知生命跡象有變化…我自己也沒有發現」。16
            時測得病人血糖為195mg/dl，簡琪貞護士在18時，
            於病歷表上記載：「告知家屬需1人陪伴在旁的重
            要性」，於19時發現病人昏睡，有嘔吐，血壓異常
            ，「告知右側臥，且20分鐘後會再重測血壓，家屬
            可接受」。張維翔於刑庭庭作證：「當天七點半，
            我第一次接到護士呼叫，我在自另一個病人，護士
            跟我報告自訴人血壓高，有嘔吐現象，嘔吐物有血
            絲，我問病人病史，護士說自訴人在家有血壓高，
            頭昏、嘔吐、自跌現象，住院期間也有相同情形，
            我問她意識狀況情形，護士說意識清醒…」，故當
            時張維翔判斷賴朝福為進行中的腦中風（病歷）。
            洪東衛於當日20時45進行內科檢驗及腦部CT，並安
            排動手術等。從賴朝福13時跌倒至當天晚上，醫護
            人員大約每隔1至2小時就密切注意其病情，並無不
            理不睬之情形，且醫護人員對賴朝福病況皆有交接
            記錄。
        3.訴外人張維翔部分：
          (1)張維翔為住院醫師，尚有其他病患需要診療，因當
            時正在處理李林秀蘭、巫鳳妹二位急症病患，無法
            馬上親自診視病人，而在接獲護士簡琪貞報告後，
            先指示護士為降血壓處理，原告據此指摘張維翔違
            反醫師法第11條規定。
          (2)行政院衛生署醫事審議委員會鑑定報告雖稱「並未
            親自前往查看與處置，似有未妥之處」。但違反醫
            師法第11條，依醫師法之規定為行政責任，未親自
            診視病人非必然造成傷害與延誤救治。賴朝福因急
            診送院後經醫師檢查與治療後留院觀察，此項觀察
            任務由護理人員負責。而護士均受過專業診練，縱
            使無法看出病患有何疾病症狀，但可看出病患在護
            理過程之異狀，隨時向醫師報告，由醫師判斷應如
            何處置。張維翔於接獲簡琪貞之報告後，因當時正
            處理二位急症患者，無法馬上親自診視病人，然其
            先指示護士用降血壓藥，並非不聞不問。且賴朝福
            於93年1月17日因腦中風在家跌倒而入院，同年月
            20日19時30分，當時賴朝福發生嘔吐、頭暈現象、
            血壓為230/100mmHg。張維翔研判為進行性腦中風
            或有成為高血壓腦症之可能，其症狀之研判並無疏
            誤。張維翔根據其對病情之研判而給trandate半支
            ，並經醫護人員隔半小時測量血壓220/100mmHg ，
            仍未見血壓下降，遂再給予靜脈注射trandate半支
            ，20cc食鹽水，其對症狀之研判與給藥並無疏誤不
            當。賴朝福在使用trandate藥物後血壓確實獲得下
            降（93年1月20日21時30分，血壓166/80mmHg），
            足見張維翔之用藥處置並無疏誤。而行政院衛生署
            醫事審議委員會鑑定報告亦稱「急性腦壓上升可能
            造成腦神經系統障礙，是為高血壓腦症，給予靜脈
            降血壓藥物（如trandate），尚未發現有疏失之處
            。」
        4.被告中山醫學大學附設醫院部分：
          (1)本件原告所爭執者，應係中山醫學大學附設醫院醫
            師使用電腦斷層掃描檢查之時點有遲延之過失。其
            依據為行政院衛生署醫事審議委員會鑑定報告稱：
            「一般而言，如果出現以下顱內壓增高的臨床病況
            變化，如：一神經學症狀變壞，如昏迷指數下降2
            分或2分以上，半身不遂，瞳孔不等大時。二持續
            嘔吐。三頭痛加劇。四癲癇發作。五不明原因的腦
            壓增高，須作緊急電腦斷層追蹤檢查以供鑑別診斷
            釐清病情。」而於「如何情狀」下，醫師會採取電
            腦斷層掃描，進而發現「急性硬腦膜外血腫」？一
            般而言，懷疑是否有顱內出血，多半以病患之意識
            為判斷。賴朝福於93年1月17日跌倒中風，93年1月
            18日入院後至93年1月20日13時再度跌倒前，本來
            就有頭痛、嘔吐、頭暈、步態不穩、左側無力等症
            狀。93年1月17日急診時電腦斷層掃描未發現有顱
            內出血與壓迫現象，93年1月20日再做核磁共振也
            未發現有顱內出血。93年1月20日19時多昏迷指數
            下降時，並未出現癲癇發作或瞳孔不等大之現象。
            其昏迷指數之降低，由於賴朝福為腦幹中風之病人
            ，如前所述腦幹中風及其有關之進行性腦中風、高
            血壓腦症、受傷後眩暈、腦內出血、腦膜下出血等
            各項疾病，均可能出現高血壓、頭暈、頭痛、噁心
            、嘔吐，而且在電解質不平衡、血鈉過低或血糖過
            低等，情況嚴重時甚至可能出現神智不清等類似症
            狀，皆足以造成昏迷指數之降低。故在症狀出現昏
            迷指數下降時，也是需考慮各種可能有關之疾病，
            逐一做檢查處理，這是符合醫學處理之一般慣例常
            規。
          (2)原告以事後電腦斷層掃描之結果為硬腦膜下出血，
            固然可輕易指責被告在病患昏迷指數下降二分時，
            應該馬上做電腦斷層掃描，否則即指稱被告有過失
            。惟醫學若如一般人事後諸葛之明，則醫師無異被
            要求斷症如神，若當初之診斷與事後檢查結果不符
            ，即應負法律過失之責，此毋寧失之過苛，亦與醫
            療常規不符。因為對頭部外傷病患是否有施做電腦
            斷層之必要，而醫師是否有疏於注意，未考量應考
            量因素之疏忽，延滯為病患施做電腦斷層，正因為
            醫療專業之判斷，並非單一因素而為諸多因素之考
　          量，有無延滯為病患施做電腦斷層掃描之疏失，應
            該在法律上有明確之違反注意義務規範時才能判定
            ，如果只是涉及醫師個人之專業知識與經驗，而無
            明確注意義務規範之違反時，即不能以教科書等文
            獻資料記載「昏迷指數下降二分或二分以上，須作
            緊急電腦斷層追蹤檢查以供鑑別診斷釐清病情」，
            或事後檢驗報告為顱內出血，遽指被告未馬上對賴
            朝福作電腦斷層掃瞄，其醫療上有遲延疏忽。
    (三)賴朝福於93年10月15日因吸入性肺炎窒息死亡，死亡距
        其93年1月21日之顱內開刀手術已近9個月，其死因為自
        然病死，與93年1月21日之硬腦膜下出血手術並無相當
        因果關係。行政院衛生署醫事審議委員會鑑定報告也稱
        ：「長期臥床的病人容易出現其他全身性的併發症，後
        致死亡機高於常人。」、「依統計而言，急性硬腦膜下
        出血死亡率約為50-90%，直到急性硬腦膜下出血手術後
        ，3月5日紀錄（手術後3個月），病人意識清楚能循指
        示活動。病人死亡證明書中登載死亡原因為吸入性肺炎
        、窒息，和硬腦膜手術應無關係。」
    (四)賴朝福於93年1月18日自訴病史：67歲，5年糖尿病無規
        則的藥物控制、數年高血壓無藥物控制、抽煙50年歷史
        （一天一包），當天在急診室之血糖即高達501mg/dl。
        而糖尿病患本身是高感染群，常因小傷口感染而必須截
        肢。賴朝福於93年1月20日13時許，在無按床頭鈴及無
        家屬在旁照顧下，因自行上廁所而跌倒，於93年10月15
        日因吸入性肺炎窒息死亡。又賴朝福因硬腦膜下出血需
        開刀，洪東衛醫師於93年1月20日21時30分即做電腦斷
        層檢查，判定左側硬膜腦下出血，而家屬於23時15分始
        簽署手術同意書，間隔了1小時45分鐘，原告同意開刀
        時間，對手術癒後效果有影響。
    (五)原告請求之費用：
        1.醫療費部分：被告中山醫學大學附設醫院本於醫療契
          約，對賴朝福施以醫療行為，並為賴朝福從事呼吸治
          療，肺結核病治療、肋膜腔引流導管手術等治療行為
          ，中山醫學大學附設醫院於該部分醫療行為之給付，
          並無不完備之處而導致賴朝福健康受損。原告上開費
          用，係因兩造之醫療契約而為給付，原告依契約應為
          給付，被告收受該等款項有法律上依據，並無不法。
          且賴朝福是因病入院治療，非因被告之侵害行為所致
          ，故原告請求被告給付醫療費部分，並無理由。
        2.喪葬費部分：原告請求中有救護車2,000元、冷凍庫
          8,000元、帆布9,000元、花海48,000元、大鼓陣5,00
          0元、西樂隊15,400元、國樂隊12,000元、電子琴孝
          女念佛車5,000元、遊覽車5,000元、公德法事公德用
          品52,000元、進塔祭品1,000元、進塔車輛600元、靈
          屋及金山銀山、金童玉女6,000元、拜禮盒金3,000元
          、毛巾6,000元、合計178,000元部分，非必要費用，
          其請求無理由。
        3.慰撫金部分：賴朝福於93年1月20日硬腦膜下出血手
          術，術後生命徵象穩定，於93年9月17日出院，由家
          屬居家看護，而於93年9月25日因疑似右下葉肺炎，
          因非酮酸高滲透症候群再度入院。於93年10月15日因
          吸入性肺炎窒息死亡，死亡距其93年1月21日之顱內
          開刀手術已近九個月之久，其死亡為自然病死，與93
          年1月21日硬腦膜下出血手術無相當因果關係。原告
          請求精神慰撫金，顯無理由。
      (六)依最高法院93年度台上字第2302號判決意旨，醫療行
          為並無消費者保護法之適用，原告據此請求被告給付
          懲罰性賠償金，並無理由。
      (七)並聲明：(1)原告之訴駁回；(2)如受不利判決，願供擔
          保請准宣告免為假執行。
貳、本件經兩造整理並協議簡化爭點如下：
  一、不爭執事項：（本院採為判決之基礎）
    (一)訴外人賴朝福於93年10月15日死亡，其繼承人有配偶即
        原告壬○○○及子女即原告庚○○（長男）、原告辛○○（次男）、原告戊○○（長女）、原告己○○（即次
        女）等5人。
    (二)賴朝福於93年1月17日因在家中從樓梯跌倒，造成左顳
        2×2公分之外傷，因左側無力，嘴巴歪斜、尿失禁、頭
        暈，於93年1月18日20許至中山醫學大學附設醫院急診
        室住院。
    (三)賴朝福於93年1月18日20時55分做腦部電腦斷層掃瞄（
        CT），檢查結果沒有出血及壓迫現象，疑似腔隙腦梗塞
        ，急診醫師判斷為急性腦中風。
    (四)賴朝福於93年1月20日5時10分有嘔吐，被告乙○○於同
        日10時再做核磁共振（MRI）檢查，顯示為急性右側橋
        腦梗塞，也無出血現象及壓迫現象。
    (五)賴朝福於93年1月20日15時之血壓為160/86mmHg，昏迷
        指數15分沒有變化。
    (六)賴朝福於93年1月20日15時30分至16時之間量血壓沒有
        變化，且轉至其他病床。
    (七)賴朝福於93年1月20日19時20分護士再量血壓，血壓升
        高為230/110mmHg，訴外人張維翔醫師給予trandate半
        支。
    (八)賴朝福於93年1月20日20時護士再量血壓220/110mmHg
        ，訴外人張維翔醫師再給予靜脈注射trandate半支。
    (九)洪東衛總住院醫師於93年1月20日20時45分至病房，開
        始接續檢閱Brain CT、Brain MRI報告，並做理學檢查
        以及各種鑑別診斷檢查，21時15分洪東衛醫師安排腦部
        CT檢查，21時30分洪東衛醫師以及張維翔醫師送病人至
        腦部CT室發現腦膜下出血，並立即照會神經外科醫師。
    (十)賴朝福家屬於93年1月20日23時15分簽署手術同意書。
    (十一)賴朝福於93年1月20日開刀後，繼續於呼吸治療房治療
        ，於同年5月8日脫離呼吸器。後來因為疑似肺結核而使
        用肺結核治療藥物（從93年6月15日開始使用），於93
        年9月17日出院，居家照護。
    (十二)賴朝福於93年9月25日因發燒再次於急診入院，診斷為
        非酮酸性高血糖高滲透症候群，疑似右下葉肺炎。由庚○○簽手術同意書，因為高糖性昏迷，建議作中心靜脈
        導管植入，術後於加護病房穩定控制血糖及感染後，轉
        至普通病房繼續照護。
    (十三)賴朝福於93年9月29日由庚○○簽手術同意書，因肋膜
        腔積水，建議作肋膜腔引流導管。
    (十四)賴朝福於93年10月14日，經心肺復甦術急救恢復後轉至
        加護病房，診斷為疑似痰阻塞氣管造成，右肺有一新的
        肺炎病兆，轉入加護病房後，家屬於10月15日放棄治療
        ，死因為吸入性肺炎窒息之死亡，直接引起死亡之先行
        原因為肺炎、糖尿病，對死亡有影響之疾病為高血壓。
  二、爭執之事項：
    (一)賴朝福於93年1月20日13時自行下床跌倒致頭部受傷，
        被告中山醫學大學附設醫院是否應負過失責任？
    (二)賴朝福於93年1月20日13時跌倒受傷後，被告中山醫學
        大學附設醫院所屬醫師、護理人員所為之醫療行為有無
        過失？
    (三)賴朝福於93年1月20日住院起至93年10月15日死亡為止
        ，賴朝福與原告等人是否與有過失？
    (四)前述 (一)、(二)所述部分，被告如有過失，與賴朝福
        之死亡結果有無相當因果關係？如有，原告等人對被告
        得請求損害賠償之數額為何？
    (五)原告依消費者保護法第51條請求被告中山醫學大學附設
        醫院賠償100萬元有無理由？
參、得心證之理由：
  一、賴朝福於93年1月20日13時自行下床跌倒致頭部受傷，被
      告中山醫學大學附設醫院是否應負過失責任？說明如下：
    (一)被告中山醫學大學附設醫院於病床設有床鈴，病房廁所
        設有扶手、止滑措施，病床設有護欄，有輪椅供行動不
        便病患使用，此有被告提出之病房設施照片在卷可稽，
        原告對此不為爭執。
    (二)賴朝福於93年1月18日住院後，護士於下列之護理措施
        欄位打ˇ：1.減少跌床的發生機會應使用床欄；2.使用
        矮床、夜燈的設置、防滑墊、止滑鞋的穿著等；3.移開
        危險物品，如多餘桌椅；4.注意飲用水溫度的適當；6.
        個案佩帶識別手環或識別證；7.漸進式活動，並建議至
        少一個家屬隨時陪伴；8.將個案安排在靠近護理站之病
        房；另93年1月19日之護理診斷評值表記載「下床需扶
        持與輪椅協助」，此有護理記錄及護理診斷評值表附卷
        足參。由此可知，賴朝福於住院之初，被告中山醫學大
        學附設醫院之護理人員應已告知賴朝福（或其家屬）至
        少能有一位家屬隨時陪伴病患，且於病患下床時，需有
        人扶持與輪椅協助。
    (三)93 年1月20日13時許，被告乙○○請護士通知賴朝福之
        家屬至護理站擬向家屬解釋核磁共振（MRI）結果，當
        時陪同之家屬為原告辛○○及其妻丙○○，彼等經護士
        通知後均到護理站，而賴朝福當時住四人病房，其未按
        床鈴通知護理站即自行下床上廁所，因而跌倒致頭部受
        傷，此事實業經證人丙○○證述明確（見本院95年8月7
        日言詞辯論筆錄），兩造亦無爭執，故可信為真實。茲
        原告雖指陳被告乙○○應親自到病房向家屬解說MRI結
        果，或於辛○○、丙○○夫妻均前往護理站時，應指派
        護理人員暫為照護病患，而被告中山醫學大學附設醫院
        之醫師及護理人員未提供此安全性服務，故有過失。惟
        查：
        1.被告乙○○因須使用電腦才能為家屬解說MRI結果，
          而病房並無電腦設備，故被告乙○○請護士通知賴朝
          福家屬至護理站解說MRI結果，即屬當然。
        2.被告中山醫學大學附設醫院於病床設有床鈴，病房廁
          所設有扶手、止滑措施，病床設有護欄，有輪椅供行
          動不便病患使用；且於賴朝福住院之初，其護理人員
          已告知賴朝福或其家屬至少能有一位家屬隨時陪伴病
          患，且於病患下床時，需有人扶持與輪椅協助，已如
          前述；又賴朝福當時住四人病房，而醫院對四人病房
          並無須提供24小時醫護人員在場照護之義務，須由家
          屬陪侍。則當日護士通知賴朝福家屬至護理站聽取呂
          聰明醫師解說MRI結果時，其自有相當的信賴基礎相
          信家屬於聽取醫師解說時，應會留有一人在病房陪侍
          賴朝福；或賴朝福於無家屬在旁陪侍時，以其當時心
          智清醒之狀況，如有下床必要，應會以病床上之床鈴
          通知護理站之護士前去協助。茲護士通知賴朝福家屬
          至護理站聽取醫師解說MRI結果時，辛○○、丙○○
          二人均前往護理站，以致無人陪侍賴朝福，而賴朝福
          又於無人陪侍期間，未以床鈴通知護理站之護士前去
          協助下床，即自行下床上廁所以致跌倒受傷。準此以
          觀，賴朝福自行下床上廁所以致跌倒受傷乙事，實非
          因被告中山醫學大學附設醫院之環境設施有所欠缺或
          醫護人員有所疏失所致。
    (四)據上所述，被告中山醫學大學附設醫院對賴朝福於93年
        1月20日13時自行下床跌倒致頭部受傷乙事，應無過失
        可言。
  二、賴朝福於93年1月20日13時跌倒受傷後，被告中山醫學大
      學附設醫院所屬醫師、護理人員所為之醫療行為有無過失
      ？說明如下：
    (一)本院於94年7月20日就本件醫療糾紛委請行政院衛生署
        醫事審議委員會實施鑑定（即第二次鑑定），委託鑑定
        事項如下：
        I、原告主張之鑑定事項：
        1.請依貴署醫事審議委員會第0000000號鑑定書（附於
          本院93年度自字第36號刑事卷第二宗第61頁）再為釋
          疑，依病患93.1.20MRI片，在無外力的影響下，有無
          可能自行演變成左顱內硬膜下出血，並導致昏迷指數
          一路下降到3分的情形？
        2.依貴會鑑定意見稱「一般而言如果出現以下顱內壓增
          高的臨床變化，如：一、神經學症狀變壞，如昏迷指
          數下降2分或2分以上，半身不遂，瞳孔不等大時。二
          、持續嘔吐，三、頭痛加劇，四、癲癇發作，五、不
          明原因的腦壓增高，須緊急電腦斷層追蹤檢查以供鑑
          別診斷釐清病情」，則病患情況是否應全部符合該五
          點所列症狀，方應為緊急電腦斷層追蹤檢查？或是符
          合幾項即應為檢查？
        3.病患賴朝福事發時67歲，且有使用抗凝血劑
          (Fraxiaparine)，其顱內出血之機率是否比一般人為
          高？顱內出血機率高之病患，如發生頭部外傷之情形
          ，是否應即時予以早期電腦斷層檢查？
        4.賴朝福於93年1月20日19時30分昏迷指數下降2分變成
          11分，21時30分時更僅剩3(E1M1V1)分，手術後雖維
          持生命跡象，然其後均未能行動或與人交談溝通，依
          病歷資料，其症狀可否診斷為所謂植物人？
        5.深度昏迷長期臥病在床，病患之身體狀況是否容易出
          現其他併發症？與行動自如之常人相比較，是否生存
          機率較低？
        II、被告主張之鑑定事項：
        1.根據93年1月20日病患賴朝福之MRI結果，賴朝福是腔
          隙性腦梗塞？或是橋腦梗塞？
        2.賴朝福於93年1月17日因在家中從樓梯跌倒，於93年1
          月18日晚間8時許到中山醫院急診室住院，同年月18
          日下午8時55分做腦部電腦斷層掃描（CT），檢查結
          果沒有出血現象，沒有壓迫現象，疑似腔隙腦梗塞。
          乙○○醫師於同年月20日10時再作核磁共振（MRI）
          檢查，顯示為急性右側橋腦梗塞，也無出血現象及壓
          迫現象。乙○○醫師在賴朝福核磁共振（MRI）檢查
          ，發現為急性右側橋腦梗塞，皆無出血及壓迫現象，
          使用Fraxiaparine，其診斷與用藥處置有無不當？
        3.腦幹中風（Brain Stem Stroke）、腦幹中風之進行
          性腦中風（Progressing Stroke）、高血壓腦症（
          Hypertensive Encephalopathy）、受傷眩暈（
          post-traumatic vertigo）、腦內出血、硬腦膜下出
          血等，是否均可能出現高血壓、頭暈、頭痛、噁心、
          嘔吐，情況嚴重時甚至可能出現神智不清等類似之症
          狀？電解質不平衡、血鈉過低、血糖過低，是否也會
          足以陷入昏迷？
        4.93年1月20日下午19時30分，賴朝福血壓230/100mmHg
          ；93年1月20日下午20時30分，賴朝福血壓220/100mm
          Hg，住院醫師張維翔研判為有進行性腦中風或成為高
          血壓腦症之可能，囑咐護士注射TRANDATE半支點滴；
          之後再靜脈注射TRANDATE半支，20CC食鹽水，其初步
          之研判有無疏誤？用藥有無不當？
        5.依病歷資料，本件賴朝福在93年1月20日下午跌倒後
          至當天晚上7時30分，是否有出現癲癇發作、瞳孔不
          等大之現象？
        6.洪東衛總住院醫師在93年1月20日晚間8時45分到病房
          ，開始接續檢閱Brain CT，Brain MRI報告，並做動
          脈血液氣體分析與血液電解質分析之理學檢查以及各
          種鑑別診斷檢查，並再安排作電腦斷層掃描，其程序
          是否符合醫療常規？有無違反醫學客觀專業注意義務
          之遲延或不當？
        7.賴朝福於93年1月20日硬腦膜下出血開刀後，於93年9
          月17日出院，居家照護。93年9月25日因發燒再次急
          診住院，診斷為非酮性高滲透症候群，疑似右下葉肺
          炎。93年9月29日因肋膜腔積水，建議作肋膜腔引流
          導管。93年10月14日狀況突然變化，經心肺復甦術急
          救恢復後轉至加護病房，當時診斷為疑似痰阻塞氣管
          造成，右肺有一新的肺炎病兆，轉入加護病房後於10
          月15日因吸入性肺炎窒息之死亡，直接引起死亡之先
          行原因為肺炎、糖尿病，對死亡有影響之疾病為高血
          壓。賴朝福93年1月20日下午跌倒之硬腦膜下出血，
          硬腦膜下出血死亡率為何？本件賴朝福93年1月21日
          硬腦膜下出血手術後神智是否清楚？賴朝福93年10
          月15日因肺炎死亡，與93年1月21日硬腦膜下出血手
          術是否有相當因果關係？
        行政院衛生署醫事審議委員會之鑑定意見為：
        I、原告主張之鑑定事項：
        1.硬腦膜下出血可能於任何人在任何年齡時發生，自發
          性的硬腦膜下出血可能在老年人發生，但是機率非常
          低。
        2.如果出現所述顱內壓增高之任何一項，在排除可能發
          生這些症狀的內科原因（如電解質不平衡等）後，應
          考慮有腦神經組識的變化而須作電腦斷層（影像檢查
          ）。
        3.發生頭部外傷時，不論傷者的危險因子為何，接受電
          腦斷層檢查的原則相同。
        4.依病歷資料，病人1月20日21時30分昏迷指數雖為3分
          ，但1月21日手術治療後，於1月22日昏迷指數為4T。
          又在3月5日記錄為病人意識清楚，能循指示活動。因
          此，其症狀不可診斷為所謂植物人。
        5.長期臥床的病人容易出現其他全身性的併發症，後致
          死亡的機率高於常人。
        II、被告主張之鑑定事項：
        1.根據93年1月20日病人之核磁磁共振（MRI）檢查結果
          ，病人是急性缺血性橋腦梗塞。
        2.病人的MRI檢查，顯示為急性右側缺血性橋腦中風，
          使用Fraxiaparine治療，其診斷與用藥處置應無不當
          。
        3.所述病狀都可能引起高血壓、頭暈、頭痛、噁心、嘔
          吐，甚至神智不清。而電解質不平衡、血鈉過低及血
          糖過低等也是昏迷的原因之一。
        4.急性血壓上升可能造成腦神經系統障礙是為高血壓腦
          症，給於靜脈降壓藥物（如IV trandate），尚未發現
          疏失之處。
        5.依病歷資料，在93年1月20日晚上7時左右的記錄為『
          check vital signs:36,96,BP:160/86mmHg,bed rest
          中，床欄使用，IV dripl』，並無提及癲癇發作、瞳
          孔不等大等現象。
        6.按一般醫療常規，先行實驗室的檢查（如電解質檢驗
          等）以排除內科可矯正之原因，進而再行影像檢查（
          如電腦斷層掃描）是否有組織結構的病灶，以排除可
          外科手術矯正的可能性。故其處置尚未發現有不當之
          處。
        7.依統計而言，急性硬腦膜下出血死亡率約為50-90%。
          直到急性硬腦膜下出血手術後，3月5日記錄（手術後
          3個月），病人意識清楚能循指示活動。病人的死亡
          證明書中登記死亡原因為吸入性肺炎、窒息，和硬腦
          膜手術應無關係。
    (二)另行政院衛生署醫事審議委員會於本院93年度自字第36
        號刑事案件受委託鑑定之鑑定意見如下（即第一次鑑定
        ）：
        1.及2.：…一般統計，造成硬腦膜下出血的原因絕大多
          數為頭部外傷。…
        3.顱內壓增高可能發生的症狀與現象包括：1.嘔吐；2.
          頭痛；3.意識漸漸變壞甚至昏迷；4.行為變化；癲癇
          ；6.Cushings triad，包括血壓升高、心博變慢、呼
          吸不規則。因此，如果病患發生上述的情形時，應考
          慮顱內壓增高而須進一步診療。
        4.一般而言，如果出現以下顱內壓增高的臨床病況變化
          ，如：一神經學症狀變壞，如昏迷指數下降2分或2分
          以上，半身不遂，瞳孔不等大時；二持續嘔吐；三頭
          痛加劇；四癲癇發作；五不明原因的腦壓增高，須作
          緊急電腦斷層追蹤檢查以供鑑別診斷釐清病情。
        5.綜合病患賴朝福有頭部外傷病史，其發生硬腦膜下出
          血的原因與頭部外傷有很大的關係。
        6.本案7：30至8：30之間，護士告知張醫師有關病患之
          病情變化，張醫師指示注射降血壓藥物，並未親自前
          往查看與處置，似有未妥之處。惟自8：35起洪醫師
          到場做必要處置，故並無相關醫護人員均不理睬之情
          形。
    (三)賴朝福於93年1月20日13時跌倒後，被告乙○○即為其
        進行神經學檢查，為兩造所不爭執，且經證人丙○○證
        述在卷（見本院95年8月7日言詞辯論筆錄）。又賴朝福
        於93年1月20日15時之血壓為160/86mmHg，昏迷指數15
        分沒有變化（見不爭執事項五），於93年1月20日15時3
        0分至16時之間量血壓沒有變化，且轉至其他病床（見
        不爭執事項六）。錢玉治護士於刑事自訴案件證稱：「
        他跌倒時我不在場，…呂醫師看完之後，有做傷口消毒
        ，我去幫他量血壓，他意識清醒，到三、四點還跟家屬
        一起轉床。」、「四點幫病人轉床，當時病人或家屬沒
        有告知生命跡象有變化…我自己也沒有發現」。而被告
        乙○○是於當日15時45分因過年休假離開醫院，當時賴
        朝福神經學現象並無變化，醫學常規上應無做電腦斷層
        掃描之必要。故尚難以被告乙○○未於賴朝福跌倒後立
        即為其做電腦斷層掃描，即認為其有過失。
    (四)賴朝福於93年1月20日19時許開始有昏睡、嘔吐（見病
        歷記載）、血壓異常（19時20分血壓升高為230/110
        mmHg）等病情變化現象。護士簡琪貞向住院醫師張維翔
        報告後，張維翔因當時正處理其他急症患者，未親自診
        視賴朝福，即先後指示護士用降血壓藥（見不爭執事項
        七、八）。而行政院衛生署醫事審議委員會之第一次鑑
        定意見6.表示「本案7：30至8：30之間，護士告知張醫
        師有關病患之病情變化，張醫師指示注射降血壓藥物，
        並未親自前往查看與處置，似有未妥之處。」茲按民法
        第184條第2項規定：「違反保護他人之法律，致生損害
        於他人者，負賠償責任。但能證明其行為無過失者，不
        在此限。」所謂保護他人之法律，係指保護他人為目的
        之法律，即指任何以保護個人或特定範圍之人為目的之
        法律而言（最高法院84年台上字第1142號判決要旨參照
        ）。醫師法第11條第1項前段規定：「醫師非親自診察
        ，不得施行治療、開給方劑或交付診斷書。」考其規範
        目的，顯在確保病患能受醫師之正確診療及用藥，故性
        質上屬「保護他人之法律」。張維翔醫師未親自診視賴
        朝福，即先後指示護士用降血壓藥，乃係違反保護他人
        之法律，固屬灼然。但行為人違反保護他人之法律，與
        損害之發生間，須應有相當因果關係存在，否則行為人
        仍無庸負責（最高法院69年度台上字第2927號、83年度
        台上字2342號、84年度台再字第9號判決要旨參照）。
        茲查，張維翔醫師雖未親自診視賴朝福，然其指示護士
        用降血壓藥，對症狀之研判與給藥並無疏誤不當。賴朝
        福在使用trandate藥物後血壓確實獲得下降（93年1月
        20日21時30分，血壓166/80mmHg）。而行政院衛生署醫
        事審議委員會鑑定報告亦認為「急性腦壓上升可能造成
        腦神經系統障礙，是為高血壓腦症，給予靜脈降血壓藥
        物（如IV trandate），尚未發現有疏失之處。」準此
        ，張維翔醫師雖然違反醫師法第11條前段規定，但此與
        賴朝福死亡間尚無相當因果關係存在，自無須依民法第
        184條第2項規定負損害賠償責任。
    (五)洪東衛總住院醫師在93年1月20日晚間8時45分到病房，
        開始接續檢閱Brain CT，Brain MRI報告，並做動脈血
        液氣體分析與血液電解質分析之理學檢查以及各種鑑別
        診斷檢查，並再安排作電腦斷層掃描，其所為醫療程序
        ，行政院衛生署醫事審議委員會鑑定意見認為：「按一
        般醫療常規，先行實驗室的檢查（如電解質檢驗等）以
        排除內科可矯正之原因，進而再行影像檢查（如電腦斷
        層掃描）是否有組織結構的病灶，以排除可外科手術矯
        正的可能性。故其處置尚未發現有不當之處。」從而洪
        東衛總住院醫師接續之醫療處理，亦無疏失之處。
    (六)至於原告主張賴朝福於93年1月20日15時起有嘔吐情形
        ，家屬即向護理人員反應，但護理人員均未依護理人員
        法第26條規定聯絡醫師前來診治乙節。茲查：依護理記
        錄所載，賴朝福於93年1月20日有嘔吐情形，分別是凌
        晨5時10分及下午7時，原告所述賴朝福自該日15時起有
        嘔吐現象，尚乏依據。又賴朝福之病況，於該日19時前
        並無明顯變化，已如前述，且該期間護士亦按時為賴朝
        福量測血壓，故原告所指家屬向護理人員反應，但護理
        人員均未聯絡醫師前來診治等情，尚難採認。
    (八)另原告指稱賴朝福於住院期間感染肺結核，足見被告中
        山醫學大學附設醫院並未提供安全之醫療環境。惟依台
        中市衛生局95年12月13日衛疾字第0950051043號函所示
        ，賴朝福雖經中山醫學大學附設醫院於93年6月18日通
        報為疑似結核病個案，但已於93年11月3日改診斷為非
        結核病病患。從而原告所指情節，亦非真實。
    (七)綜上，賴朝福於93年1月20日13時跌倒受傷後，被告中
        山醫學大學附設醫院所屬醫師、護理人員所為之醫療行
        為，尚難認為有何過失。
  三、賴朝福於93年1月20日住院起至93年10月15日死亡為止，
      賴朝福與原告等人是否與有過失？說明如下：
      茲因賴朝福於93年1月20日13時跌倒受傷後，被告中山醫
      學大學附設醫院所屬醫師、護理人員所為之醫療行為，尚
      難認為有何過失，已如前述。故於侵權行為或契約責任之
      判斷上，即無再探究被害人對損害之發生或擴大是否與有
      過失之必要，爰不對此爭點再為論述。
  四、前述 (一)、(二)所述部分，被告如有過失，與賴朝福之
      死亡結果有無相當因果關係？如有，原告等人對被告得請
      求損害賠償之數額為何？說明如下：
      茲因前述 (一)、(二)所述部分，均認為被告並有過失，
      故本爭點即無論述必要。
  五、原告依消費者保護法第51條請求被告中山醫學大學附設醫
      院賠償100萬元有無理由？說明如下：
    (一)我國多數學者及實務見解，認為醫療服務應屬消費者保
        護法規範之對象，而適用無過失責任。惟學者陳聰富認
        為醫療契約之服務，不應採取無過失責任，本院同其見
        解，理由如下：
        1.醫療行為之治療過程與結果，係充滿不確定性與危險
          性，非醫師所能控制，採取無過失責任制度，非在於
          醫療行為之可歸責性，而僅在於風險之承擔與損害之
          分配而已。由於我國只有少數保險公司提供醫療傷害
          責任險，醫療機構無法經由保險方式分散風險，似非
          最佳之危險分散者。若認為無過失醫療傷害制度係屬
          社會保險之一環，醫療傷害更應由社會全體負擔，而
          不應要求醫療機構獨立承受補償責任。
        2.醫療傷害損失既無法經由保險分散，則必須由病患承
          擔損失，以分散風險，從而必定增加一般患者之醫療
          費用。若因增加醫療費用，使一般患者無法獲得醫療
          服務，是否符合全民醫療之目的，應有疑問。
        3.醫療責任負擔增加，將促使醫師採取「防禦性醫療措
          施」，大量浪費醫療資源，增加社會成本。
        4.認為醫療服務應適用消費者保護法之無過失責任，或
          係認為採取過失責任，病患通常由於醫學知識之欠缺
          ，無法證明醫師之醫療過失，以致難以獲得賠償。惟
          醫療過失舉證責任之不易，應以舉證責任之倒置，推
          定醫療過失之存在等方式，對醫師課以舉證免責之義
          務加以解決（民事訴訟法第277條修正理由參照），
          而非直接對醫師課以無過失責任。
          （以上見陳聰富著「侵權歸責原則與損害賠償」，元
          照出版有限公司，2004年9月版，246-248頁）
    (二)又醫療法於93年4月28日修正時，第82條規定：「醫療
        業務之施行，應善盡醫療上必要之注意。醫療機構及其
        醫事人員因執行業務致生損害於病人，以故意或過失為
        限，負損害賠償責任。」據此，可認為於我國法制上，
        醫療服務不應適用無過失責任，而應回歸侵權行為法之
        過失責任原則。
    (三)況且，本件被告中山醫學大學附設醫院所屬醫師、護理
        人員所為之醫療行為並無過失，自亦無消費者保護法第
        51條但書「但因過失所致之損害，得請求損害額一倍以
        下之懲罰性賠償金」規定適用之餘地。
  六、綜上所述，原告依侵權行為損害賠償請求權、醫療契約之
      債務不履行損害賠償請求權及消費者保護法第51條等法律
      關係，請求：(1)被告2人應連帶給付原告5人1,785,049元
      ，及自起訴狀繕本送達被告之翌日起至清償日止按週年利
      率百分之五計算之利息；(2)被告2人應連帶給付原告辛○○1,150,100元，及自起訴狀繕本送達被告之翌日起至清
      償日止按週年利率百分之五計算之利息；(3)被告2人應連
      帶給付原告壬○○○100萬元，及自起訴狀繕本送達被告
      之翌日起至清償日止按週年利率百分之五計算之利息；(4)
      被告2人應連帶給付原告庚○○、己○○及戊○○各50萬
      元，及自起訴狀繕本送達被告之翌日起至清償日止按週年
      利率百分之五計算之利息；(5)被告中山醫學大學附設醫院
      應給付原告5人100萬元，及自起訴狀繕本送達被告之翌日
      起至清償日止按週年利率百分之五計算之利息，為無理由
      ，應予駁回。而原告陳明願供擔保聲請宣告假執行部分，
      因本訴經敗訴駁回，其假執行之聲請，已失所依附，應併
      予駁回。
肆、訴訟費用負擔之依據：民事訴訟法第78條、第85條第1項但
    書。
中　　華　　民　　國　　96　　年　　2 　　月　　7 　　日
                  民事第一庭    法  官  游文科
正本係照原本作成。
如對本判決上訴，須於判決送達後20日內向本院提出上訴狀。
中　　華　　民　　國　　96　　年　　2 　　月　　7 　　日
                                書記官   謝坤冀
